【裁判字號】    95,簡上,138
【裁判日期】    950605
【裁判案由】    誣告
【裁判全文】
臺灣臺南地方法院刑事判決             95年度簡上字第138號
上  訴  人
即  被  告  丁○○
選任辯護人  洪梅芬  律師
            李季錦  律師
            涂欣成  律師
上列上訴人因犯誣告案件，不服本院九十四年度簡字第二四三九
號中華民國九十五年一月二十四日第一審判決（聲請案號：九十
四年度偵字第一一○六一、一一○六二號），提起上訴，本院管
轄之第二審合議庭判決如下：
    主  文
原判決撤銷。
丁○○未指定犯人，而向該管公務員誣告犯罪，處有期徒刑陸月
，如易科罰金，以參佰元折算壹日。
    事  實
一、丁○○明知其向臺灣土地銀行新營分行學甲辦事處所申辦之
    甲存帳號○○九六八七號之如附表所示之二十一紙支票並未
    遺失，竟於民國九十三年六月十日，未指定犯人，而向臺灣
    土地銀行新營分行學甲辦事處謊報上開支票遺失，由臺灣土
    地銀行新營分行學甲辦事處經由票據交換所轉報臺南縣警察
    局報請協助偵查侵占遺失物罪嫌。嗣於九十三年八月六日及
    九十四年一月十三日，執票人戊○○、丙○○，分別委由合
    作金庫新營支庫及中國信託商業銀行高雄分行提示上開支票
    中之十四紙支票遭拒，始查知上情。
二、案經戊○○告訴及及臺灣票據交換所臺南縣分所函請臺北縣
    政府警察局蘆洲分局報告臺灣臺南地方法院檢察署檢察官偵
    查起訴。
    理  由
一、訊據被告丁○○固不否認有於上開時間，就前開之空白支票
    以遺失為由而向銀行申請掛失止付，同時填具致警察局之遺
    失票據申報書等情不諱，惟矢口否認有何誣告之犯行，辯稱
    ：伊開立上開支票存款帳戶後不久，就將整本支票連同印鑑
    章交由甲○○保管，後來伊雖有向甲○○索討尚未簽發之如
    附表所示之二十一紙空白支票及印鑑章，然因無法確認是否
    有自甲○○住處攜回，且又在其使用之車上無法尋得，因而
    認為如附表所示之支票均已遺失，所以才向銀行辦理掛失止
    付，伊沒有誣告之意思云云。經查：
（一）被告有於九十三年六月十日向臺灣土地銀行新營分行學甲
      辦事處申報票號0000000號至0000000號、
      0000000號至0000000號、0000000
      號至0000000號等共計二十一張空白支票遺失，並
      請警察局協助偵查，此有票據掛失止付通知書、遺失票據
      申報書各一紙在卷可參，是本案被告有向該管公務員指述
      不明人士竊取或侵占其所有之票據等行為，自堪認定。
（二）被告雖以其開立上開甲存支票帳戶後，就將包含如附表所
      示支票之票號0000000號至0000000號等二
      十五張空白支票連同印鑑章交給甲○○保管，其間伊並向
      甲○○索回票號0000000、0000000、00
      00000、0000000等四紙支票簽發他用，後來
      於九十一、二年間某日，伊至甲○○住處向甲○○要回如
      附表所示二十一紙尚未開立之空白支票及印鑑章，甲○○
      雖取出內置空白支票及印鑑章之牛皮紙袋一只置於其住處
      之桌上欲返還予伊，然伊於離開甲○○之住處後，因無法
      確定是否有將該牛皮紙袋取回，復又未在其座車上發現上
      開牛皮紙袋，且事後詢問甲○○後，甲○○復又告知已將
      其餘支票返還予伊，伊在九十三年間認為上開支票均已遺
      失，所以於九十三年六月間向銀行辦理掛失止付，伊沒有
      誣告的意思云云。然稽之支票之生效要件，僅須於空白支
      票上填載金額、日期等法定記載事項，同時蓋有發票人之
      印鑑後，該支票即具有票據法所定之效力，是一般人若將
      其所有之空白支票連同印鑑章交由他人保管，衡情其與該
      代為保管空白支票及印鑑之人間，必當具有相當基礎之信
      賴關係，而本案被告供承上開空白支票自八十八年間向銀
      行申請後，即連同印鑑章交由證人甲○○代為保管，且其
      間又僅索回其中四張支票自行開立，而直至九十一、二年
      間某日，其始另向證人甲○○索討其餘空白支票及印鑑等
      語，倘上開被告所言為真，審之本案證人甲○○與被告間
      並不具有血親或配偶等之親屬關係，然被告卻將空白支票
      連同印鑑章交付予證人甲○○保管長達三、四年之期間，
      參之保管之期間內證人甲○○又無代被告簽發支票之客觀
      事實，足認被告對證人甲○○應具有極高之信賴關係，而
      被告既另於九十一、二年間某日突向證人甲○○索討全部
      之空白支票及印鑑，足認被告於索討之當時應係基於其與
      證人甲○○間之信賴關係已然消滅等之原因，方會向證人
      甲○○討回空白支票及印鑑章，而不再由證人甲○○為其
      保管上揭支票及印鑑章等物，此可由被告於本院審理時自
      承其係因與證人甲○○原有婚外情之關係，但後來其與證
      人甲○○吵架才會想討回空白支票及印鑑章一節可資證明
      。而衡之常情，被告其於九十一、二年間向證人甲○○索
      討空白支票及印鑑章之當時，既係起於其所自承其與證人
      甲○○間之婚外情關係破裂，則其於索討後自當會確認上
      開支票及印鑑章是否確實已返回其之占有，此由被告自承
      於向證人甲○○索討空白支票及印鑑之翌日，即已察覺裝
      有上開空白支票及印鑑章之牛皮紙袋未在其座車上，是其
      在無法確認有無自證人甲○○住處取回上開空白支票及印
      鑑章後，事後並有向證人甲○○查證其有無取回上開支票
      及印鑑等情可資證明。是本案被告於九十一、二年間向證
      人甲○○索討空白支票及印鑑之當時，其主觀上既存有向
      證人甲○○索回支票及印鑑章而回復其占有之意欲，然卻
      在客觀上無法確認該支票及印鑑章是否已回復其持有之情
      形下，其自當不可能未為任何後續處理，而任將此事拖延
      至九十三年六月十日始向銀行掛失止付；且再佐以被告於
      本院審理時供承其與證人甲○○另有私下約定，上開證人
      甲○○所保管之空白支票要簽發時，除支票上要蓋有其印
      鑑外，並要其簽名一節觀之，顯見被告對於交付予證人甲○○所保管支票之管控十分小心，亦即被告並非對其所申
      領之空白支票之使用毫無防禦警戒之人，再佐以被告在本
      院審理時又自承其知道空白支票及印鑑章若遭不明人士拾
      獲，則任何人均可持之簽發並兌現一節，更可證明被告不
      可能在知悉空白票據及印鑑章不知去向之一年多後，始向
      銀行掛失止付。是稽之上情，足認被告所辯顯與常情有違
      ，無足採信。
（三）再者，被告對其遲至九十三年六月十日始向銀行掛失止付
      之原因，先於警詢時供述：係因有人於九十三年六月九日
      下午三時二十五分，打電話向臺灣土地銀行新營分行學甲
      辦事處所照會其票據信用，其因此向臺灣土地銀行新營分
      行學甲辦事處辦理掛失止付，而因當時已經超過下午三點
      半之營業時間，所以掛失止付之生效日期為翌日及同年月
      十日等語。然其另於本院審理時供述：係因九十三年間伊
      與伊太太要去買土地，代書說要開支票，伊太太有調到伊
      之甲存戶，所以要用伊之支票開立，伊去車上再找一次找
      不到，所以才去申報掛失止付等語。互核上開被告對其為
      何延遲一、二年後始向銀行掛失止付支票之說法，既有前
      開供述前後不一且互相矛盾之情，益徵本案被告供述其主
      觀上認為之票業已遺失云云，顯係臨訟所為之杜構之詞，
      而非事實。且稽之本案被告於警詢時所供述之上情，其既
      對於票據掛失之動機以及票據掛失止付之申請時間、生效
      日期等種種細節均能詳以陳述，顯見被告於警詢時所供稱
      之情尚非虛假，是參以本案被告向銀行掛失止付票據之原
      因，既係在得知他人向銀行照會其票信後，始向銀行掛失
      止付其票據，而非係於其無法尋獲票據時，主動向銀行辦
      理掛失止付所為，由此更加證明本案被告掛失止付票據之
      目的，應係基於躲避不明之民事債務糾紛，而為脫免他人
      提示票據所衍生之償還責任所為，是由上開既係於他人照
      會其票據信用後，始向銀行辦理票據掛失止付一節，更可
      證明被告對其票據並未遺失之情，應當知之甚詳。
（四）另倘若本案被告確係在九十一、二年間某日即已不知如附
      表所示之支票去向，且其又無法確定遺失支票之地點，則
      被告於向銀行辦理本案支票掛失止付時，即應申報係於九
      十一、二年間某日在臺南縣不詳處所遺失票據，然觀之本
      案票據掛失止付通知書之「票據喪失經過」欄內，被告係
      填載「遺失、新營市自用車上遺失，九十三年五月一日」
      等內容，有票據掛失止付通知書一紙在卷可稽，是顯認本
      案被告若其主觀上確係認為上開票據係在九十一、二年間
      即已遺失，則其上開所填載之日期即地點即與其主觀上之
      認知不符，且被告上開行為，並將衍生如附表所示之支票
      如已於九十三年五月一日前即已遭人盜用簽發甚或提示，
      事後其將另外舉反證證明該票據早在九十一、二年間已經
      遺失之風險，而被告既身在銀行服務，且在辦理掛失止付
      前復有徵詢行內有經驗之同事，是衡情被告於辦理掛失止
      付前當已對此一風險知之甚詳，是由上開被告所填載之票
      據遺失日期及地點係在九十三年五月一日而非九十一、二
      年間某日，當可推得被告自當知悉如附表所示票據之下落
      ，是被告方得對如附表所示之支票並未在九十三年五月一
      日前遭人簽發或提示一節有如此之把握，故由此亦可證明
      本件被告供述其主觀上認為票據遺失一節，確係畏罪杜撰
      之內容。
（五）又被告對於其在八十九年十月間簽發之票號000000
      0號、0000000號之支票二紙，以及於九十一年八
      月十日簽發票號0000000號支票一紙，又於九十二
      年三月十五日簽發票號0000000號支票一紙，被告
      並以上開支票支付修車及學費等款項之情，除有上揭支票
      影本附卷可證，且亦經被告供承在卷，觀之扣除上開被告
      親自簽發之支票，本案被告申請掛失止付之上開支票，除
      部分連號外，亦有斷號之部分，共分為三個連號部分，顯
      見被告應對於其所遺失之票據號碼印象深刻，被告既對其
      遺失支票票號掌握之清楚，甚至尚能避開用以支付修車款
      項及學費而經提示之支票，更可證明本案被告主觀上明知
      如附表所示之票據並未遺失一節，當已無疑。
（六）被告之選任辯護人雖聲請傳喚證人戊○○、丙○○證明如
      本案如附表所示之支票中經提示之支票部分，證人取得系
      爭支票之原因是否係侵占遺失物或是偽造有價證券所取得
      等語，惟姑不論上開二位證人所取得支票所基於之原因關
      係，然均無礙於被告主觀上確已知悉如附表所示之支票實
      際上並未遺失之事實，是上開被告之選任辯護人傳喚證人
      所欲待證之事實即與本案無關連性，是證人戊○○於本院
      審理時經本院依蒞庭之檢察官聲請而停止交互詰問，證人
      丙○○經傳未到，均無再對二位證人行交互詰問之必要，
      附此敘明。
（七）綜上所述，被告明知如附表所示之支票並未遺失，竟向銀
      行辦理掛失止付，並以書面未指定犯人，填具遺失票據申
      報書，報請有偵查犯罪權限之警察機關協助偵查侵占遺失
      物罪嫌，嗣如附表所示之部分支票亦經告訴人戊○○及證
      人丙○○提示而遭退票，是被告所犯未指定犯人誣告罪，
      事證已臻明確，被告前開所辯顯係臨訟卸責之詞，委無可
      取，應予依法論科。
二、核被告所為，係犯刑法第一百七十一條第一項之未指定犯人
    誣告罪。原審判決予以論罪科刑，固非無見，惟查，本件被
    告申報遺失之支票為如附表所示之二十一紙支票，然原審僅
    犯罪事實引用檢察官聲請簡易判決處刑書之犯罪事實，僅論
    及其中之十四紙支票，且所簡易判決引用附錄之附表所示支
    票亦僅有編號一至編號九之九張支票，復於引用法條贅引現
    行法規所定貨幣單位折算新臺幣條例第二條之規定，尚有未
    合。被告上訴意旨猶執前詞否認犯罪，雖無理由，然原審判
    決既有上開可議之處，自應由本院將原審判決予以撤銷改判
    。爰審酌被告與證人甲○○間因債務糾紛，為避免自己之支
    票遭他人提示而衍生之民事責任，竟誣告如附表所示之支票
    遺失，造成告訴人戊○○、證人甲○○、丙○○及其他之持
    票人受有侵占遺失物等罪嫌之刑事訴追之危險，間接虛耗國
    家司法資源，及其品行與智識程度，本案虛偽申報遺失之支
    票數量，且嗣後未能坦承犯行，一再飾詞狡辯等一切情狀，
    量處如主文第二項所示之刑，並諭知易科罰金之折算標準。
據上論斷，應依刑事訴訟法第四百五十五條之一第一項、第三項
、第三百六十九條第一項前段、第三百六十四條、第二百九十九
條第一項前段，刑法第一百七十一條第一項、第四十一條第一項
前段，罰金罰鍰提高標準條例第一條前段、第二條，判決如主文
。
本案經檢察官乙○○到庭執行職務。
中    華    民    國    95    年    6     月    5     日
                刑事第九庭  審判長法官  蔡  奇  秀
                                  法官  黃  欣  怡
                                  法官  楊  佳  祥
以上正本證明與原本無異。
本件不得上訴。
                                書記官  顏  惠  華
中    華    民    國    95    年    6     月    5     日
附錄本案論罪科刑法條全文：
中華民國刑法第一百七十一條：
未指定犯人，而向該管公務員誣告犯罪者，處一年以下有期徒刑
、拘役或三百元以下罰金。
未指定犯人，而偽造、變造犯罪證據，或使用偽造、變造之犯罪
證據，致開始刑事訴訟程序者，亦同。
附表：
   ┌──┬───┬────┬────┬────┬────┬──────┐
   │編號│發票人│票據號碼│發票日  │付款人  │金額    │備註        │
   ├──┼───┼────┼────┼────┼────┼──────┤
   │一  │      │0000000 │        │臺灣土地│        │已否簽發不明│
   │    │      │        │        │銀行新營│        │            │
   │    │      │        │        │分行學甲│        │            │
   │    │      │        │        │辦事處  │        │            │
   ├──┼───┼────┼────┼────┼────┼──────┤
   │二  │      │0000000 │        │臺灣土地│        │已否簽發不明│
   │    │      │        │        │銀行新營│        │            │
   │    │      │        │        │分行學甲│        │            │
   │    │      │        │        │辦事處  │        │            │
   ├──┼───┼────┼────┼────┼────┼──────┤
   │三  │      │0000000 │        │臺灣土地│        │已否簽發不明│
   │    │      │        │        │銀行新營│        │            │
   │    │      │        │        │分行學甲│        │            │
   │    │      │        │        │辦事處  │        │            │
   ├──┼───┼────┼────┼────┼────┼──────┤
   │四  │丁○○│0000000 │92年8 月│臺灣土地│一百萬元│            │
   │    │      │        │15日    │銀行新營│        │            │
   │    │      │        │        │分行學甲│        │            │
   │    │      │        │        │辦事處  │        │            │
   ├──┼───┼────┼────┼────┼────┼──────┤
   │五  │丁○○│0000000 │92年9 月│臺灣土地│一百萬元│            │
   │    │      │        │15日    │銀行新營│        │            │
   │    │      │        │        │分行學甲│        │            │
   │    │      │        │        │辦事處  │        │            │
   ├──┼───┼────┼────┼────┼────┼──────┤
   │六  │丁○○│0000000 │92年10月│臺灣土地│一百萬元│            │
   │    │      │        │15日    │銀行新營│        │            │
   │    │      │        │        │分行學甲│        │            │
   │    │      │        │        │辦事處  │        │            │
   ├──┼───┼────┼────┼────┼────┼──────┤
   │七  │丁○○│0000000 │92年11月│臺灣土地│一百萬元│            │
   │    │      │        │10日    │銀行新營│        │            │
   │    │      │        │        │分行學甲│        │            │
   │    │      │        │        │辦事處  │        │            │
   ├──┼───┼────┼────┼────┼────┼──────┤
   │八  │丁○○│0000000 │92年11月│臺灣土地│一百萬元│            │
   │    │      │        │20日    │銀行新營│        │            │
   │    │      │        │        │分行學甲│        │            │
   │    │      │        │        │辦事處  │        │            │
   ├──┼───┼────┼────┼────┼────┼──────┤
   │九  │丁○○│0000000 │93年12月│臺灣土地│一百萬元│            │
   │    │      │        │10日    │銀行新營│        │            │
   │    │      │        │        │分行學甲│        │            │
   │    │      │        │        │辦事處  │        │            │
   ├──┼───┼────┼────┼────┼────┼──────┤
   │十  │丁○○│0000000 │93年12月│臺灣土地│一百萬元│            │
   │    │      │        │30日    │銀行新營│        │            │
   │    │      │        │        │分行學甲│        │            │
   │    │      │        │        │辦事處  │        │            │
   ├──┼───┼────┼────┼────┼────┼──────┤
   │十一│丁○○│0000000 │93年1月 │臺灣土地│一百萬元│            │
   │    │      │        │10日    │銀行新營│        │            │
   │    │      │        │        │分行學甲│        │            │
   │    │      │        │        │辦事處  │        │            │
   ├──┼───┼────┼────┼────┼────┼──────┤
   │十二│丁○○│0000000 │93年1月 │臺灣土地│一百萬元│            │
   │    │      │        │20日    │銀行新營│        │            │
   │    │      │        │        │分行學甲│        │            │
   │    │      │        │        │辦事處  │        │            │
   │    │      │        │        │        │        │            │
   ├──┼───┼────┼────┼────┼────┼──────┤
   │十三│丁○○│0000000 │93年2月 │臺灣土地│一百萬元│            │
   │    │      │        │15日    │銀行新營│        │            │
   │    │      │        │        │分行學甲│        │            │
   │    │      │        │        │辦事處  │        │            │
   │    │      │        │        │        │        │            │
   ├──┼───┼────┼────┼────┼────┼──────┤
   │十四│丁○○│0000000 │93年3月 │臺灣土地│一百萬元│            │
   │    │      │        │15日    │銀行新營│        │            │
   │    │      │        │        │分行學甲│        │            │
   │    │      │        │        │辦事處  │        │            │
   │    │      │        │        │        │        │            │
   ├──┼───┼────┼────┼────┼────┼──────┤
   │十五│丁○○│0000000 │93年4月 │臺灣土地│一百萬元│            │
   │    │      │        │15日    │銀行新營│        │            │
   │    │      │        │        │分行學甲│        │            │
   │    │      │        │        │辦事處  │        │            │
   │    │      │        │        │        │        │            │
   ├──┼───┼────┼────┼────┼────┼──────┤
   │十六│丁○○│0000000 │93年5月 │臺灣土地│一百萬元│            │
   │    │      │        │15日    │銀行新營│        │            │
   │    │      │        │        │分行學甲│        │            │
   │    │      │        │        │辦事處  │        │            │
   ├──┼───┼────┼────┼────┼────┼──────┤
   │十七│丁○○│0000000 │93年6月 │臺灣土地│一百萬元│            │
   │    │      │        │15日    │銀行新營│        │            │
   │    │      │        │        │分行學甲│        │            │
   │    │      │        │        │辦事處  │        │            │
   ├──┼───┼────┼────┼────┼────┼──────┤
   │十八│丁○○│0000000 │93年7月 │臺灣土地│一百萬元│            │
   │    │      │        │15日    │銀行新營│        │            │
   │    │      │        │        │分行學甲│        │            │
   │    │      │        │        │辦事處  │        │            │
   ├──┼───┼────┼────┼────┼────┼──────┤
   │十九│丁○○│0000000 │93年8月 │臺灣土地│一百萬元│            │
   │    │      │        │15日    │銀行新營│        │            │
   │    │      │        │        │分行學甲│        │            │
   │    │      │        │        │辦事處  │        │            │
   ├──┼───┼────┼────┼────┼────┼──────┤
   │二十│丁○○│0000000 │93年9月 │臺灣土地│一百萬元│            │
   │    │      │        │15 日   │銀行新營│        │            │
   │    │      │        │        │分行學甲│        │            │
   │    │      │        │        │辦事處  │        │            │
   │    │      │        │        │        │        │            │
   ├──┼───┼────┼────┼────┼────┼──────┤
   │二一│      │0000000 │        │臺灣土地│        │已否簽發不明│
   │    │      │        │        │銀行新營│        │            │
   │    │      │        │        │分行學甲│        │            │
   │    │      │        │        │辦事處  │        │            │
   └──┴───┴────┴────┴────┴────┴──────┘


司法院資訊處製作；財團法人民間司法改革基金會備份。
